臺灣臺北地方法院民事判決　　　　　　 99年度重訴字第846號
原　　　告　鄭愛華
訴訟代理人　林復宏律師
訴訟代理人　高靜怡律師
被　　　告　臺北市停車管理工程處
法定代理人　張哲揚
訴訟代理人　徐志明律師
上列當事人間確認債權存在事件，本院於一百年一月三日言詞辯
論終結，判決如下：
    主  文
確認被告與訴外人欽泰營造有限公司間有新台幣壹仟柒佰伍拾捌
萬仟肆佰柒拾肆元，及自民國九十八年十月四日起至清償日止
，按週年利率百分之五計算之債權存在。
訴訟費用由被告負擔。
    事實及理由
壹、程序方面：
    按確認法律關係成立或不成立之訴，如有即受確認判決之法
    律上利益，縱其所求確認者為他人間之法律關係，不論為積
    極或消極確認之訴，固均非不得提起，且提起積極確認之訴
    ，則僅須以否認其法律關係存在之人為被告，即不生被訴當
    事人適格欠缺之問題。而強制執行法第119 條第1 項之「法
    院命令」包括執行法院依同法第115 條第1 項規定對第三人
    所發之扣押命令在內，故第三人對執行法院之扣押命令聲明
    異議，債權人認為不實而依同法第120 條第2 項規定所提起
    之訴訟，因依同項後段之規定須將訴訟告知債務人，自得僅
    以第三人為被告，而非必須以債務人為共同被告，債權人依
    此規定所提起之訴訟，無論係請求確認債務人對第三人之債
    權存在之確認之訴，或請求第三人向債權人為給付之給付之
    訴，均非必須以債務人為共同被告。最高法院著有91年度台
    上字第2249號、95年度台上字第1295號等判決見解可參。本
    件原告對訴外人欽泰營造有限公司（下稱「欽泰公司」，原
    名「唐城營造有限公司」）就系爭工程款暨利息債權聲請發
    扣押命令，經被告聲明異議否認其與訴外人欽泰公司間有系
    爭債權存在。依照前開說明，原告僅以聲明異議之第三人即
    臺北市停車管理工程處為被告，當事人適格並無欠缺，合先
    敘明。
貳、實體方面：
一、原告起訴主張：
  (一)訴外人永慶營造股份有限公司（下稱「永慶公司」）於民國
    95年9 月6 日與被告簽約，承攬施作「玉成國小附建地下停
    車場新建工程」，訴外人欽泰公司擔任該承攬契約之履約保
    證廠商、彰化商業銀行則為履約保證銀行。詎於97年4 月29
    日，訴外人永慶公司發生財務危機致上述工程停工，經訴外
    人永慶公司、欽泰公司、彰化商業銀行與被告多次協調，約
    定由訴外人欽泰公司以履約保證廠商之身分概括承受訴外人
    永慶公司就上開承攬契約之權利義務，並於97年6 月16日開
    始進場施作，98年2 月12日完工，被告機關於98年9 月18日
    驗收完畢。訴外人欽泰公司施工完畢後，經被告機關結算結
    果，尚有工程款債權新台幣（下同）297,850,741 元，訴外
    人欽泰公司既已概括承受訴外人永慶公司就上開工程之權利
    義務，被告機關自應於驗收完畢後15日內即98年10月3 日前
    將尾款17,583,474元支付予訴外人欽泰公司，然尚未據支付
    。原告為訴外人欽泰公司之債權人，業以本院99年司執字第
    27574 號執行命令扣押上開訴外人欽泰公司對於被告之工程
    款暨利息債權，竟經被告異議否認訴外人欽泰公司對其有上
    開工程款暨利息債權存在，為此提起本件訴訟。
  (二)對被告抗辯所為陳述：
    被告與訴外人欽泰公司、永慶公司與彰化商業銀行分別於97
    年5 月11日、同年6 月6 日、同年6 月11日就系爭工程合約
    後續履行問題開會討論，97年6 月6 日訴外人永慶公司於會
    議中即已同意由訴外人欽泰公司概括承受系爭工程合約之權
    利義務，而要求訴外人欽泰公司提出同意書及印鑑變更核備
    函僅是確認與會代表邱坤榮、王宗鄰有無經授權，與契約承
    擔之效力無關，且契約承擔亦不以書面作為生效要件。況訴
    外人於97年6 月16日已進場施作，顯見訴外人永慶公司至遲
    於97年6 月16日前即已同意由訴外人欽泰公司概括承受訴外
    人永慶公司與被告間之工程合約，故被告始於97年6 月27日
    與訴外人欽泰公司、彰化商業銀行簽訂協議書，並非至97年
    8 月28日始生契約承擔之效力。並聲明：確認訴外人欽泰公
    司與被告間有17,583,474元，及自98年10月4 日起至清償日
    止，按週年利率5 ％計算之債權存在。
二、被告則抗辯：訴外人永慶公司於95年9 月6 日與被告簽約，
    承攬施作「玉成國小附建地下停車場新建工程」，於97年4
    月29日因發生財務危機而停工，並由訴外人欽泰公司以履約
    保證廠商之身份自97年6 月16日起進場施工，訴外人欽泰公
    司、彰化商業銀行與被告於97年6 月27日訂立「玉成國小附
    建地下停車場新建工程」工程採購協議書，約定由訴外人欽
    泰公司接替訴外人永慶公司繼續執行並完成系爭工程，然被
    告與訴外人永慶公司所訂立之工程合約，由訴外人欽泰公司
    概括承受一切權利義務，須經訴外人永慶公司承認，始能對
    其發生效力。依上述工程採購協議書第7 條約定，訴外人欽
    泰公司欲領取訴外人永慶公司未請領之系爭工程款，須先經
    由原承商即訴外人永慶公司同意，並將訴外人永慶公司之協
    議書提送被告機關。由協議書之約定可知，協議書訂立當時
    訴外人永慶公司尚未同意，否則自無須另為此約定。97年6
    月6 日會議紀錄雖初步達成結論由訴外人欽泰公司承接系爭
    工程後續之履約，然訴外人永慶公司是否已同意將其權利讓
    與訴外人欽泰公司則未可知，當時訴外人永慶公司發生財務
    危機，負責人避不見面，實無從得知何人有權代表訴外人永
    慶公司。被告機關至97年8 月28日始收到訴外人欽泰公司之
    通知，故上述契約承擔應自97年8 月28日始生效力。且訴外
    人永慶公司97年4 月23日起發生財務危機後，被告機關即陸
    續收到訴外人永慶公司之債權人所發執行命令，債權金額共
    計19,274,311元，超過該金額以外之工程款暨利息債權，始
    得由訴外人欽泰公司繼受。然本件工程款核算結果，訴外人
    永慶公司僅有工程款17,583,474元（含5 ％營業稅837,308
    元）未領，尚不足上述假扣押金額，故訴外人欽泰公司對於
    被告並無債權存在。並聲明：原告之訴駁回。
三、按確認之訴非原告有即受確認判決之法律上利益者，不得提
    起。所謂即受確認判決之法律上利益，係指法律關係之存否
    不明確，原告主觀上認其在法律上之地位有不安之狀態存在
    ，且此種不安之狀態，能以確認判決將之除去者而言。本件
    原告主張其為欽泰公司之債權人，因未獲清償而扣押欽泰公
    司與被告間之系爭工程款暨利息債權，然遭被告於執行程序
    中聲明異議否其與訴外人欽泰公司間有系爭工程款暨利息債
    權存在，致原告對欽泰公司之債權無法獲償等情，業據提出
    本院99年4 月2 日99年度司執字第27574 號執行命令、被告
    聲明異議狀各1 件為證（本院卷第9 至15頁）。足見原告能
    否扣押系爭債權以保全其對欽泰公司之債權受償之私法上地
    位不安之狀態，確有以本件確認判決除去之必要，而具有即
    受確認判決之法律上利益，合先敘明。
四、本件原告主張訴外人永慶公司於95年9 月6 日與被告簽約承
    攬施作「玉成國小附建地下停車場新建工程」，嗣於97年4
    月29日因發生財務危機而停工，訴外人欽泰公司於97年6 月
    16日即以履約保證廠商之身分進場接續施工。訴外人欽泰公
    司、彰化商業銀行與被告於97年6 月27日訂立「玉成國小附
    建地下停車場新建工程」工程採購協議書，約定由訴外人欽
    泰公司接替訴外人永慶公司繼續執行並完成系爭工程。被告
    機關於97年8 月28日收受訴外人永慶公司於97年8 月25日出
    具之通知，表示同意將系爭工程合約之權利義務讓與訴外人
    欽泰公司等情。本件工程嗣由訴外人欽泰公司於98年2 月12
    日完工，經被告機關於98年9 月18日驗收完畢，系爭工程就
    訴外人永慶公司停工前尚餘工程保留款及物價變動調整補貼
    款扣除保固金共計17,583,474元（含5 ％營業稅837,308 元
    ），及自98年10月5 日起至清償日止按週年利率5 ％計算之
    遲延利息。原告為訴外人欽泰公司之債權人，並就上開債權
    聲請發扣押命令，經被告機關異議否認其與訴外人欽泰公司
    尚有系爭債權存在等情，業據提出工程採購合約、工程結算
    驗收證明書、工程竣工報告表為證（本院卷第16 至45 頁、
    第46至47頁），且為被告所不爭執。原告上開主張，堪信為
    真實。至原告主張訴外人欽泰公司至遲已於97年6 月16日概
    括承受系爭工程合約原承包商即訴外人永慶公司之權利義務
    ，被告機關與訴外人欽泰公司間尚有工程款17,583,474元（
    含5 ％營業稅837,308 元），及自98年10月5 日起至清償日
    止按週年利率5 ％計算之遲延利息之債權存在乙節，則為被
    告所否認，辯稱訴外人欽泰公司就系爭工程合約之權利義務
    承擔至97年8 月28日始生效力，系爭工程款債權於97年8 月
    28日前即據訴外人永慶公司之債權人為假扣押，且債權金額
    大於該筆工程款尾款，被告與訴外人欽泰公司間並無系爭工
    程款債權存在等語。是本件首應予審究者，乃訴外人永慶公
    司就本件工程合約之權利義務，究於何時發生由訴外人欽泰
    公司概括承受之效力？又系爭工程款債權，是否因訴外人永
    慶公司之債權人發扣押命令而消滅。
五、按契約承擔乃以承受契約當事人地位為標的之契約，亦即依
    法律行為所生之概括承受，而將由契約關係所發生之債權、
    債務及其他附隨的權利義務關係一併移轉，與債務承擔者承
    擔人僅承擔原債務人之債務，在性質上並不相同。而契約承
    擔，除依法律規定者外，其依約定者，應由契約之雙方當事
    人及承受人三方面同意為之。如由讓與人與承受人成立契約
    承擔之契約，非經原契約他方當事人之承認，對他方當事人
    不生效力。最高法院著有97年度台上字第1864號、90年度台
    上字第1428號等判決見解，可資參照。經查：
  系爭工程採購合約係由訴外人永慶公司與被告所簽訂，履約
    保證廠商為訴外人欽泰公司，保證銀行則為彰化商業銀行。
    系爭工程採購合約第38條約定，「乙方（即訴外人永慶公司
    ）不得將契約之部分或全部轉讓予他人。但因公司合併、銀
    行或保險公司或保證廠商履行（連帶）保證、銀行因權利質
    權而生之債權，或有其他類似情形致有轉讓必要，經甲方書
    面同意者，不在此限」（本院卷第31頁）。嗣訴外人永慶公
    司承攬系爭工程後，因財務困難而於97年4 月29日停工。故
    由被告與訴外人欽泰公司、彰化商業銀行於97年6 月27日訂
    立「工程採購協議書」，約定：「茲因原得標廠商永慶公司
    承攬甲方（即被告）『玉成國小附建地下停車場新建工程』
    ，履約期間承商於97年4 月29日因公司財務問題發生跳票情
    形無法繼續履約，由甲方於97年4 月30日、97年5 月6 日、
    97年5 月21日、97年5 月30日及97年6 月6 日召開協調會議
    ，並依『公共工程廠商延誤履約進度處理要點』第3 條第2
    項及原契約內『廠商履約及賠償連帶保證書』第2 點規定，
    通知乙方（即訴外人欽泰公司）參加並進場繼續施作。甲方
    依政府採購法第六條規定，基於公共利益原則下，依據原契
    約內乙方簽具之『廠商履約及賠償連帶保證書』條文，由乙
    方續行擔負工程履約責任，乙方亦願意續行接辦本工程之所
    有權利義務，經甲、乙、丙（即彰化商業銀行）三方議定條
    款如下：．．．七、本工程原承商以辦理估驗計價共35期，
    原承商業已領取第1 期至第35期之工程款金額總計206,064,
    695 元（未含物價指數調整款）。本工程乙方接辦原承商未
    施作之工程、乙方接辦後由乙方施作之各期估驗款及工程估
    驗計價保留款，由乙方開立發票向甲方請領。嗣後如原承商
    同意將未請領之工程款及工程估驗計價保留款，同意由乙方
    開立發票向甲方請領，另行將協議書提送本處（即被告）辦
    理，惟不得以任何理由要求甲方另為給付」等語（本院卷第
    43頁）。上開協議書係由被告與訴外人欽泰公司、彰化商業
    銀行所訂立，系爭工程之原承商即訴外人永慶公司並未參與
    該協議，故就訴外人永慶公司就本件工程已完成估驗而未請
    領之工程款及工程估驗計價保留款之權利歸屬，尚無從由該
    協議書加以約定。
  其次，被告與訴外人永慶公司、欽泰公司於97年6 月6 日系
    爭工程協調會議中作成結論：「(一)請永慶公司於97年6 月11
    日（星期二）前，提送貴公司於經濟部已完成印鑑變更之證
    明文件及同意將本工程未來之權利義務無條件轉讓予履約保
    證廠商唐城營造有限公司之同意書至本處（即被告）備查。
    」等語（本院卷第118 頁）。而97年6 月16日會勘紀錄載明
    ：「(一)確認履約保證廠商欽泰公司於97年6 月16 日 已進場
    接續施工。(二)有關後續簽訂協議事宜，本處刻正簽辦中，俟
    確認訂約時間後將另函通知，屆時請準時與會。(三)另永慶公
    司之同意書及印鑑變更核備函，仍未提送本處辦理，請欽泰
    公司儘速洽永慶公司提送本處俾利後續簽訂協議事宜」等語
    （本院卷第121 頁）。由上開協調會會議紀錄及會勘紀錄，
    足證訴外人欽泰公司於97年6 月16日接續訴外人永慶公司之
    地位進場施作履行系爭工程合約，顯係基於97年6 月6 日會
    議紀錄第(一)點所載即訴外人永慶公司同意將本工程未來之權
    利義務無條件讓與訴外人欽泰公司而來，被告亦同意由履約
    保證廠商即訴外人欽泰公司繼續施作，否則應無由訴外人欽
    泰公司履行系爭工程合約之理。
  惟系爭工程款17,583,474元乃訴外人永慶公司已估驗未領取
    部分及已完成未估驗之款項，業據被告提出「應領、已領、
    未領及保固金明細表」及估驗計價金額統計表各1 件為據（
    本院卷第185 至188 頁），此復為原告所不爭。而訴外人永
    慶公司對被告之此部分債權已否一併讓與訴外人欽泰公司，
    查證人即永慶公司工務經理邱坤榮於本院具結證稱：「97年
    4 月下旬，永慶公司發生財務危機，公司有委託幾位高階主
    管處理公司善後事宜，當時永慶公司對外代表人並沒有變更
    ，但那時有錢莊找公司討債，公司很亂，．．．工地案子很
    多，我們幾乎都希望由保證廠商概括承受，當時開協調會時
    有同意將未估驗款及工程款由履約保證廠商承受，我當時有
    同意的權限，還有將授權書交給被告」等語（本院卷第126
    頁背面至127 頁）。而證人即永慶公司人員王宗鄰亦具結證
    稱：「那時公司剛發生財務問題很亂，總經理又躲起來，他
    委託我代表他辦理契約承擔由保證廠商承受。97年6 月6 日
    協調會時，我沒有保管永慶公司的大小章，會議紀錄上有說
    要把印鑑變更證明及同意書交給被告，但當時很亂，印鑑又
    在老闆手上，我無法聯絡到老闆，且老闆還在躲地下錢莊，
    地下錢莊的人也會找我，我也會躲起來。我於97年6 月2 日
    發文通知被告機關委託代理人後，就把公司印鑑還給老闆，
    當時有公司印鑑的人就會有事。但97年6 月6 日我有代表永
    慶公司同意將偉估驗款及工程款權利轉讓給欽泰公司」等語
    （本院卷第127 至128 頁）。由上開證言，已可見訴外人永
    慶公司確已於97年6 月6 日協調會時由代理人邱坤榮、王宗
    鄰代表同意將系爭工程未估驗保留款及工程款債權讓與訴外
    人欽泰公司。
  再參諸被告、訴外人永慶公司及欽泰公司均與會之97年6 月
    6 日工程協調會議紀錄記載：「(二)原承商永慶公司之5 ％保
    留款，履約保證廠商唐城營造有限公司（即訴外人欽泰公司
    ）同意於工程完工後給付予原承商之協力廠商，惟前開保留
    款依契約第47條規定將有2 ％轉為保固金，轉為保固金部分
    將俟完成保固責任後再行撥付予協力廠商。另原承商未請領
    之工程款，履約保證廠商唐城營造有限公司同意依監工日報
    表當期施作工項支付予當期實際施作之廠商」等語（本院卷
    第118 頁）。當日係由證人邱坤榮代理訴外人欽泰公司與會
    ，亦有簽到表1 件在卷可查（本院卷第117 頁）。而訴外人
    永慶公司復曾於97年6 月2 日發函被告機關：「就本公司承
    攬貴處玉成國小附建停車場新建工程，因本公司財務周轉困
    難致無法履約，現委託王宗鄰、邱坤榮、侯信忠處理後續履
    約工程」等語（本院卷第137 頁），益見證人邱坤榮所述其
    代理訴外人永慶公司同意將系爭工程保留款及未請領之工程
    款讓與訴外人欽泰公司等情，並非子虛。況證人即本件工程
    監造單位陳信樟建築師事務所工務部經理梁有忠亦於本院具
    結證稱：「97年6 月6 日協議內容就是會議結論的第一點及
    第二點，就未來工程部分要由永慶公司出具同意書，過去的
    工程款、保留款、履約保證金要由繼受廠商支付給原承包商
    的協力廠商。．．．當天會議有就這部分達成共識，所以才
    會有會議紀錄的第二點。但沒有印象被告機關有說要提出何
    種書面證明文件證明訴外人永慶公司有同意。．．．這種情
    形原承包商都找不到人，我們會清點現場的瑕疵及協力廠商
    的未付款，確定剩餘款項夠不夠支付，如果不夠，也會將之
    前已發生的工程款交由繼受廠商請他們繼續處理完剩餘工程
    ，．．．97年6 月6 日欽泰公司同意把錢付給協力廠商，並
    願意負擔不足的部分，我們認為問題已經解決，所以才有會
    議結論第二點，就是欽泰公司願意概括承受系爭工程，永慶
    公司的代表當場也沒有反對的意思，才會有決議」等語（本
    院卷第165 頁背面至第166 頁）。更可見於97年6 月6 日工
    程協調會中，被告與訴外人永慶公司、欽泰公司已協議由訴
    外人欽泰公司就本件工程契約為契約承擔。訴外人永慶公司
    已於會中由代理人邱坤榮表示同意，而被告機關既於97年6
    月16日同意訴外人欽泰公司進場施作，顯見於上述工程協調
    會中，被告機關亦已同意本件工程合約之後續權利義務由訴
    外人欽泰公司承擔。
  綜上，97年6 月6 日工程協調會時，本件工程合約之原契約
    當事人即被告機關與訴外人永慶公司，既均同意由訴外人欽
    泰公司為契約承擔，依照前開見解，自已發生契約承擔之效
    力甚明。雖被告機關抗辯，其於97年8 月28日始收受訴外人
    永慶公司出具之「權利義務轉讓通知書」暨公司印鑑變更核
    備函，應自97年8 月28日起始發生契約承擔之效力。然97年
    6 月6 日協調會時，本件工程合約雙方當事人及承擔契約之
    欽泰公司既均已表示同意契約承擔，訴外人欽泰公司甚且於
    97年6 月16日履行施作義務，足見97年6 月27日所簽協議書
    僅是確認97年6 月6 日之會議結論之性質，否則97年6 月16
    日會勘紀錄亦不至載明：「有關後續簽訂協議事宜，本處刻
    正簽辦中，俟確認訂約時間後將另函通知」等語（本院卷第
    121 頁）。是97年6 月27日協議書雖載有「嗣後如原承商同
    意將未請領之工程款及工程估驗計價保留款，同意由乙方開
    立發票向甲方請領，另行將協議書提送本處（即被告）辦理
    」等語，對於本件契約承擔於97年6 月6 日生效乙事，自不
    生影響甚明。況即便證人邱坤榮於97年6 月6 日工程協調會
    中未出具明確之文件證明其代理訴外人永慶公司之權限，然
    無代理權人以代理人之名義所為之法律行為，係效力未定之
    法律行為，得經本人承認而對於本人發生效力。訴外人永慶
    公司既於97年8 月25日出具權利義務轉讓通知書表示將已施
    作未請領之工程款與保留款及未領之物價指數調整款讓與訴
    外人欽泰公司，自屬承認上述證人邱坤榮於97年6 月6 日工
    程協調會中所為同意讓與之意思表示，而使該同意由訴外人
    欽泰公司為契約承擔之意思表示，自始於97年6 月6 日即發
    生效力甚明。是被告上開抗辯，並不足採。
六、雖被告又以該債權於97年5 月、6 月間經訴外人永慶公司之
    債權人陸續發扣押命令在案，抗辯其與訴外人欽泰公司間無
    系爭債權存在。然按就債務人對於第三人之金錢債權為執行
    時，執行法院應發扣押命令禁止債務人收取或為其他處分，
    並禁止第三人向債務人清償。扣押命令，應送達於債務人及
    第三人，已為送達後，應通知債權人；前項命令，送達於第
    三人時發生效力，無第三人者，送達於債務人時發生效力，
    但送達前已為扣押登記者，於登記時發生效力，強制執行法
    第115 條第1 項、第118 條分別定有明文。又扣押命令對於
    債務人及第三人之效力，依強制執行法第115 條第1 項規定
    ，係禁止執行債務人收取對於第三人之金錢債權或為其他處
    分，並禁止第三人向執行債務人清償；執行債務人或第三人
    如有違反，對於執行債權人不生效力；若執行債務人或第三
    人為有礙執行效果之行為，類推適用同法第51條第2 項之規
    定，對於執行債權人自不生效力。足見系爭工程款債權即便
    於本件契約承擔生效前經發扣押命令，亦非如清償、提存、
    抵銷、免除、混同等情形而使本件被告對於訴外人欽泰公司
    之上開工程款債務消滅，至多僅是對該假扣押債權人不生效
    力甚明，亦不影響訴外人欽泰公司與被告間有系爭債權之存
    在。
七、從而，本件訴外人永慶公司停工前所餘工程保留款及物價變
    動調整補貼款扣除保固金共計17,583,474元（含5 ％營業稅
    837,308 元），已於97年6 月6 日讓與由訴外人欽泰公司承
    受。故原告訴請確認被告與訴外人欽泰公司間有如主文所示
    之債權存在，為有理由，應予准許。
八、本件事證已明，兩造其餘攻擊防禦方法及未經援用之證據，
    經審酌後，均無礙前開認定，無贅述之必要，併予敘明。
九、據上論結，原告之訴為有理由，依民事訴訟法第78條，判決
    如主文。
中    華    民    國    100   年    1     月    25    日
                  民事第三庭    法  官  汪怡君
以上正本係照原本作成
如對本判決上訴，須於判決送達後20日內向本院提出上訴狀。如
委任律師提起上訴者，應一併繳納上訴審裁判費。
中    華    民    國    100   年    1     月    25    日
                                書記官  馮姿蓉